【裁判字號】    90,判,879
【裁判日期】    900524
【裁判案由】    綜合所得稅
【裁判全文】
最  高  行  政  法  院  判  決                      九十年度判字第八七九號
    原      告  乙○○
                              .
    被      告  財政部臺灣省北區國稅局
    代  表  人  林吉昌
右當事人間因綜合所得稅事件，原告不服行政院中華民國八十八年十一月十九日台八
十八訴字第四二四五七號再訴願決定，提起行政訴訟。本院判決如左：
    主  文
原告之訴駁回。
訴訟費用由原告負擔。
    事  實
緣原告為納稅義務人甲○○○之配偶，其八十五年度綜合所得稅結算申報，經被告核
定綜合所得總額新臺幣（下同）六三四、五○九元，淨額一三三、二六二元，應補稅
額二、一三六元。原告不服，就免稅額部分，申經復查結果，未准變更，依法提起訴
願、再訴願，遞遭決定駁回，遂提起本件行政訴訟。茲摘兩造訴辯意旨如次：
原告起訴意旨及補充理由略謂：查原告之配偶甲○○○於八十五年度申報綜合所得稅
時，因被告認定原告與甲○○○間非屬直系親屬關係，且原告雖已年滿七十歲，仍不
能享有免稅額增加百分之五十之優待，致應補繳稅款二、一三六元。然查被告之處分
，實有欠公允，並有剝奪人民權益之嫌。蓋因一般軍公教機關稱直系親屬係指父母、
夫妻、子女；而稅務機關卻將夫妻稱為配偶。又依所得稅法規定未滿二十歲之人，不
得為納稅義務人。原告之子於八十五年度已年滿十九歲，原告之配偶乃係依法代其報
稅，此視同是原告之子自行申報，原告之子既具有納稅義務，就有扶養七十歲以上無
謀生能力父親之義務，當然亦享有免稅額增加百分之五十之優待。否則，即屬剝奪人
民權益。為此，請判決撤銷原處分及一再訴願決定等語。
被告答辯意旨略謂：按「．．．個人綜合所得總額，減除左列免稅額及扣除額後之餘
額，為個人綜合所得淨額：一、免稅額：納稅義務人按規定減除其本人、配偶及合於
左列規定扶養親屬之免稅額．．．(一)納稅義務人及其配偶之直系尊親屬，年滿六十歲
，或無謀生能力，受納稅義務人扶養者。其年滿七十歲受納稅義務人扶養者，免稅額
增加百分之五十．．．」為所得稅法第十七條第一項第一款第一目所明定。本件原告
八十五年度綜合所得稅結算申報，由納稅義務人甲○○○列為配偶申報，原核定否准
扣除增加百分之五十免稅額三五、○○○元。原告主張其年滿七十歲，應享有免稅額
增加百分之五十優待，當年度綜合所得稅結算申報由其妻甲○○○申報，卻僅有七萬
元免稅額，與稅法規定不符，另其子當年度未滿二十歲，不得為納稅義務人，由其妻
依法代替其子申報，應視同其子自行申報，其子負有扶養父母之義務，是自可增加百
分之五十免稅額云云。查本件原告為納稅義務人之配偶，並非受扶養之直系親屬，自
不得主張調增百分之五十之免稅額。依首揭規定，免稅額准予增加百分之五十者，僅
限於納稅義務人之直系親屬，或其配偶之直系尊親屬，且年滿七十歲受納稅義務人扶
養者，始得適用。原告未具備受扶養之直系尊親屬身分，要件即有不合，縱然年七十
歲，仍無從援用首揭規定調增免稅額，遂駁回其復查之申請。揆諸首揭規定，並無不
合。又查原告之子賴台興當年度未滿二十歲，尚不得為納稅義務人，原告亦知之甚明
，是自亦無從列報原告為受扶養之直系尊親屬，亦不得主張調增免稅額百分之五十。
原告之主張，顯屬對法令之誤解，尚難採據，原核定請予維持。綜上論述：原處分及
所為復查、訴願、再訴願決定並無違誤，請判決駁回原告之訴等語。
    理  由
按「按前三條規定計得之個人綜合所得總額，減除左列免稅額及扣除額後之餘額，為
個人綜合所得淨額：一、免稅額：納稅義務人按規定減除其本人、配偶及合於左列規
定扶養親屬之免稅額。但配偶依第十五條第二項規定分開計算稅額者，納稅義務人不
得再減除配偶之免稅額：(一)納稅義務人及其配偶之直系尊親屬，年滿六十歲，或無謀
生能力，受納稅義務人扶養者。其年滿七十歲受納稅義務人扶養者，免稅額增加百分
之五十。」為行為時所得稅法第十七條第一項第一款第一目所明定。本件甲○○○八
十五年度綜合所得稅結算申報，列報本人、配偶（即原告）及扶養親屬免稅額計二四
五、○○○元。被告初查，否准扣除增加百分之五十免稅額三五、○○○元。原告不
服，以其年滿七十歲，免稅額應增加百分之五十，當年度綜合所得稅結算申報由其妻
甲○○○申報，卻僅有七萬元免稅額云云，申經復查結果，以原告為納稅義務人之配
偶，並非受扶養之直系尊親屬，自不得主張調增百分之五十之免稅額；又免稅額准予
增加百分之五十者，僅限於納稅義務人之直系尊親屬，或其配偶之直系尊親屬，且年
滿七十歲受納稅義務人扶養者，始得適用，原告未具備受扶養之直系尊親屬身分，縱
然年滿七十歲，仍無從援用調增免稅額之規定。至稱若由其本身或其子申報即有免稅
額增加百分之五十優待云云，以當年度若以原告為納稅義務人，仍不得主張免稅額調
增百分之五十等由，乃未准變更。原告不服，循序提起行政訴訟，主張：其年滿七十
歲，應享有免稅額增加百分之五十優待，當年度綜合所得稅申報，係由其妻甲○○○
申報，卻僅有七萬元免稅額，與稅法規定不符。另其子當年度未滿二十歲，不得為納
稅義務人，由其妻依法代替其子申報，應視同其子自行申報，其子當時已十九歲，有
扶養父母之義務，自可增加百分之五十免稅額云云。查本件原告為納稅義務人之配偶
，並非受扶養之直系親屬，自不得主張調增百分之五十之免稅額。依首揭規定，免稅
額准予增加百分之五十者，僅限於納稅義務人之直系親屬，或其配偶之直系尊親屬，
且年滿七十歲受納稅義務人扶養者，始得適用。原告未具備受扶養之直系尊親屬身分
，要件即有不合，縱然年七十歲，仍無從援用首揭規定調增免稅額。又查原告之子賴
台興當年度未滿二十歲，尚不得為納稅義務人，原告亦知之甚明，是自亦無從列報原
告為受扶養之直系尊親屬，亦不得主張調增免稅額百分之五十。原告之主張，顯屬對
法令之誤解，尚難採據。又本件納稅義務人自行申報其本人甲○○○及配偶即原告，
列報其子賴台興為扶養親屬，被告依其申報核定免稅額及補徵稅額，並無違誤，一再
訴願決定遞予維持，亦無不合。原告起訴意旨，仍執前詞爭訟，為無理由，應予駁回
。
據上論結，本件原告之訴為無理由，爰依行政訴訟法施行法第二條、行政訴訟法第九
十八條第三項前段，判決如主文。
中    華    民    國     九十        年      五      月     二十四      日
                    最 高 行 政 法 院  第 三 庭
                                審 判 長 法  官      曾  隆  興
                                         法  官      劉  鑫  楨
                                         法  官      徐  樹  海
                                         法  官      鄭  淑  貞
                                         法  官      林  家  惠
右  正  本  證  明  與  原  本  無  異
                                         法院書記官  王  福  瀛
中    華    民    國     九十        年      五      月     二十四      日


司法院資訊處製作；財團法人民間司法改革基金會備份。
